臺灣臺南地方法院民事判決
111年度訴字第597號
原      告  許文鳴  

被      告  陳英珠  

訴訟代理人  陳金福  
被      告  周仲真  


訴訟代理人  周子康  
            周李美鳳
上列當事人間請求分割共有物等事件，經本院於民國111年7月25
日言詞辯論終結，判決如下：
    主  文
兩造共有如附表一所示之不動產應予變賣，所得價金由兩造依應
有部分比例分配。
被告陳英珠應自民國一百一十一年一月五日起至上開不動產分割
完成之日止，按月給付原告新臺幣伍佰壹拾壹元。
訴訟費用由兩造依附表二所示比例負擔。
    事實及理由
一、原告起訴主張：
  ㈠訴之聲明：
  ⒈請准將兩造共有如附表所示之不動產（下稱系爭房地）變價
    分割。
  ⒉被告陳英珠應自民國111年1月5日起至分割完成之日止，按月
    給付原告新臺幣（下同）1,414元。
  ㈡原告於111年1月5日在法院標得系爭房地應有部分2分之1，且
    已辦理所有權移轉登記完畢，被告為系爭房地之共有人。系
    爭房地僅有一個出入口，兩造間並無親戚關係，實難共處一
    屋，亦難以原物分割。又兩造並無分管之約定，被告陳英珠
    及其弟即訴外人陳金福竟占有使用系爭房地，被告陳英珠有
    重度精神障礙，無法自理生活，若將系爭房地變賣，被告陳
    英珠取得其應有部分之價金後，就能搬到安養機構居住，生
    活品質會比較好。爰依民法第823條、第824條規定，請求變
    賣系爭房地，由兩造按應有部分比例分配價金。
  ㈢被告陳英珠占有系爭房地而為使用收益，對原告之權利造成
    侵害，爰依民法第184條、第179條規定，請求被告陳英珠自
    111年1月5日起至分割完成之日止，按月給付相當於租金之
    不當得利1,414元【計算式：（申報地價3,360元/㎡×面積80.
    38㎡＋房屋現值6萬9,300元）×l0％÷12個月×被告應有部分比例
    1/2＝1,414元，元以下4捨5入】。
二、被告方面：
  ㈠被告陳英珠：
　　伊不願意變賣系爭房地。
  ㈡被告周仲真：
　  伊對於變價分割，由兩造按應有部分比例分配價金，並無意
    見。
三、本院得心證之理由：
　㈠按各共有人，除法令另有規定外，得隨時請求分割共有物。
    但因物之使用目的不能分割或契約訂有不分割之期限者，不
    在此限，民法第823條定有明文。本件原告主張系爭房地為
    兩造所共有，應有部分如附表二所示，兩造就系爭房地並無
    不予分割之協議，惟兩造迄未達成分割協議，且系爭房地並
    無因使用目的不能分割情事等情，有系爭房地之建物及土地
    登記第一類謄本在卷可佐（調解卷第43-47頁），是原告訴
    請裁判分割系爭房地，於法自屬有據。
　㈡次按共有物之分割，依共有人協議之方法行之；分割之方法
    不能協議決定，或於協議決定後因消滅時效完成經共有人拒
    絕履行者，法院得因任何共有人之請求，命為下列之分配：
    1.以原物分配於各共有人。但各共有人均受原物之分配顯有
    困難者，得將原物分配於部分共有人。2.原物分配顯有困難
    時，得變賣共有物，以價金分配於各共有人。民法第824條
    第1、2項分別定有明文。次按分割共有物，究以原物分割或
    變價分配其價金，法院固有自由裁量之權，不受共有人主張
    之拘束，但仍應斟酌當事人之聲明，共有物之性質、經濟效
    用及全體共有人利益等，公平裁量。必於原物分配有困難者
    ，始予變賣，以價金分配於各共有人（最高法院98年度台上
    字第2058號民事判決意旨參照）。
　㈢查系爭房屋目前由被告陳英珠、其弟陳金福及子女居住，為3
    層樓水泥建物，附近住宅林立，可經由196巷之巷道通往德
    崙路。系爭房屋1樓為客廳，後面有1個廚房、1間廁所，客
    廳與廚房間之房間由被告陳英珠居住，其因極重度殘障，故
    由陳金福照顧。2樓有2個房間，1間衛浴，後方有陽台。3樓
    有1個房間，前方有一座神明廳，但地上佈滿灰塵，似無人
    使用，各樓層需經由內部樓梯上下，惟僅能由1樓門口進出
    系爭房屋等情，經本院至現場勘驗明確，製有勘驗測量筆錄
    、系爭房屋外觀及內部照片可佐（本院卷第91-103頁），復
    有不動產估價書在卷可參（本院卷第57-87頁），堪認屬實
    。
　㈣準此，觀諸系爭房屋之內部格局，需藉由1樓及屋內樓梯互為
    進出，各樓層顯然無法各別為獨立空間使用，倘就原物強予
    分割，不僅有害及各自日常生活隱私，更減損系爭房地之經
    濟價值。且原告及被告周仲真均願將系爭房地變賣分配價金
    ，居住在系爭房地內之被告陳英珠固表示不願變賣系爭房地
    ，然並未表示願出價購買其餘應有部分，實難以將系爭房地
    分配予被告陳英珠，再由其補償原告及被告周仲真，故認將
    系爭房地予以變賣，所得價金按應有部分比例分配予兩造，
    較能兼顧全體共有人之利益及意願，應為最妥適公允之分割
    方法。從而，原告本於共有人之資格，訴請就系爭房地變價
    分割，即屬正當，爰准予變價分割系爭房地如主文第1項所
    示。
　㈤按拍賣之不動產，買受人自領得執行法院所發給權利移轉證
    書之日起，取得該不動產所有權，強制執行法第98條第1項
    前段定有明文。查原告拍得系爭房地應有部分4分之1，於11
    1年1月5日取得本院於該日核發之110年度司執字第32434號
    不動產權利移轉證書，並於同年1月27日辦理所有權移轉登
    記乙情，有系爭房地登記第一類謄本、上開權利移轉證書在
    卷可佐（調解卷第17-18、43-47頁），故原告係自111年1月
    5日起成為系爭房地之共有人之一。
　㈥次按無法律上之原因而受利益，致他人受損害者，應返還其
    利益，民法第179條前段定有明文。又按依不當得利之法則
    請求返還不當得利，以無法律上之原因而受利益，致他人受
    有損害為其要件，故其得請求返還之範圍，應以對方所受之
    利益為度，非以請求人所受損害若干為準，無權占有他人土
    地，可能獲得相當於租金之利益為社會通常之觀念（最高法
    院61年台上字第1695號民事判例參照）。另民法第821條規
    定，各共有人固得為共有人全體之利益，就共有物之全部，
    為回復共有物之請求。惟請求返還不當得利，基於債權相對
    性原則，共有人並無任何權利代其他共有人請求及受領之權
    限，故無該條規定之適用，而請求返還不當得利，核屬給付
    可分之金錢債權，各共有人僅得按其應有部分，請求無權占
    有人返還所受利益，尚不得依民法第821條規定為全體共有
    人訴請無權占有人向全體共有人為不當得利之給付（最高法
    院85年度台上字第2391號及88年度台上字第1341號民事判決
    要旨參照）。查被告陳英珠既居住在系爭房地，而占有使用
    系爭房地全部，然其應有部分僅有4分之1，無權占有原告之
    系爭房地應有部分2分之1，而獲有相當於租金之不當得利，
    致原告受有無法使用收益之損害，從而，原告本於系爭房地
    共有人地位，主張依不當得利之規定，請求被告陳英珠給付
    其依其應有部分比例計算之相當於租金之利益，應屬有據。
　㈦再按城市地方房屋之租金，以不超過土地及其建築物申報總
    價年息10%為限，土地法第97條第1項定有明文。而土地法第
    97條所謂土地及建築物之總價額，土地價額依法定地價，建
    築物價額依該管直轄市或縣（市）地政機關估定之價額，為
    土地法施行法第25條所明定。又房屋租金之數額，除以土地
    及建築物之總價額為基礎外，尚須斟酌基地之位置，工商繁
    榮程度、使用人利用基地之經濟價值、所受利益，彼等關係
    及社會感情等情事以為決定之（最高法院68年台上字第3071
    號民事判決參照）。本院審酌系爭房地坐落臺南市仁德區之
    巷弄，可經由196巷之巷道通往德崙路，屬城市地方，附近
    住宅林立，隔壁係神壇，對外出入便利，房屋內部雜亂及外
    觀尚可、被告陳英珠利用系爭房地之經濟價值及所受利益等
    情，有不動產估價書及現場照片附卷可稽（本院卷第57-87
    、95-103頁）。故認以系爭建物課稅現值及其所坐落之系爭
    土地申報總價年息百分之3為計算原告所受相當於租金之損
    害，堪屬合理。查系爭土地面積80.38平方公尺，自111年1
    月起迄今之申報地價為每平方公尺3,360元，系爭建物於111
    年度之課稅現值為13萬8,500元，有系爭土地登記第一類謄
    本、臺南市政府財政稅務局新化分局111年4月28日南市財新
    字第1113010037號函附卷可稽（調解卷第45-47頁、本院卷
    第37頁）。故被告陳英珠自111年1月5日起至系爭房地分割
    完成之日止，應按月返還原告相當於租金之不當得利計為51
    1元【計算式：（3,360×80.38＋138,500）×3％×1/2÷12＝511元
    ，元以下4捨5入】。
四、綜上所述，系爭土地依其使用目的並非不能分割，共有人間
    亦無不能分割之約定，然迄今未能協議分割，本院審酌系爭
    土地之現有使用狀況、對外通行問題、位置、形狀、分割後
    之土地利用效益及兩造所獲之利益等一切情狀，認原告主張
    之變價分割方案符合土地分割之經濟效用及共有人全體之利
    益，堪認係適當、公允之分割方法，爰准予合併分割系爭土
    地如主文第1項所示。又原告依不當得利之法律關係，請求
    被告陳英珠自111年1月5日起至系爭房地分割完成之日止，
    應按月給付511元，為有理由，應予准許，逾此範圍之請求
    ，為無理由，應予駁回。
五、訴訟費用負擔之依據：民事訴訟法第79條、第80條之1。
中　　華　　民　　國　　111 　年　　8 　　月　　8 　　日
                  民事第一庭　法  官　陳尹捷
以上正本係照原本作成。
如不服本判決，應於判決送達後20日內，向本院提出上訴狀並表
明上訴理由，如於本判決宣示後送達前提起上訴者，應於判決送
達後20日內補提上訴理由書（須附繕本）。
如委任律師提起上訴者，應一併繳納上訴裁判費。  　　　　　
中　　華　　民　　國　　111 　年　　8 　　月　　8 　　日
                              書記官　曾美滋
附表一：（面積之單位為平方公尺）
土　　　　　　　地   面    積  權利範圍 臺南市○○區○○段000地號   80.38  全部 建　　物 門　　牌 建築材料 樓層面積 附屬建物之面積 權利範圍 臺南市○○區 ○○段000○號 臺南市○○區 ○○路000巷 00弄0號 加強磚造 1層：36.83  2層：49.19  騎樓：12.36 陽台：2.06 樓梯間：5.38 全部 

附表二：
編號 共有人 應有部分及訴訟費用分擔比例 1 陳英珠 1/4 2 周仲真 1/4 3 許文鳴 1/2